【裁判字號】    88,重上,58
【裁判日期】    890524
【裁判案由】    清償借款
【裁判全文】
臺灣高等法院高雄分院民事判決  八十八年度重上字第五十八號
      上  訴  人  乙○○
      訴訟代理人  柯淵波律師
      被上訴人    高雄區中小企業銀行股份有限公司  設高雄市前金區○○○路八
                              .
      法定代理人  丙○○      .
      訴訟代理人  甲○○      .
                  柯尊仁律師
右當事人間清償借款事件，上訴人對於中華民國八十八年四月二十九日臺灣高雄地方
法院八十八年重訴字第一一九號第一審判決提起上訴，本院判決如左：
      主      文
原判決所命上訴人給付金額超過新台幣壹仟柒佰貳拾玖萬零肆佰捌拾元之本金、利息
、違約金部分，與該部分假執行之宣告，暨訴訟費用之裁判，均廢棄。
前開廢棄部分，被上訴人在第一審之訴及假執行之聲請駁回。
其餘上訴駁回。
第一、二審訴訟費用由上訴人負擔。
      事      實
甲、上訴人方面：
一、聲明：求為判決：
（一）原判決廢棄。
（二）右廢棄部分，被上訴人在第一審之訴及假執行之聲請均駁回。
（三）第一、二審訴訟費用均由被上訴人負擔。
（四）如受不利判決，上訴人願供擔保請准免假執行。
二、陳述：除引用與原審判決書記載相同者外，另補稱：
（一）本件因被上訴人作業上疏失及違約等事由，造成上訴人質物價值減損，而有損
      害：
  １、按上訴人與被上訴人公司間，就提供證券設定質權借款事宜，簽有「質押物擔
      保提供證」及「集保設質證券擔保同意書」（未據被上訴人提出），其同意書
      第四點規定：「立同意書人喪失債務期限益又未依約清償債務時，立同意書人
      ，同意  貴行依同意書既留住址，發出通知日起三日之後，  貴行有權就擔保
      證券實行權利予以處分。」、第六點：「貴行就擔保證券實行權利予以處分時
      ，其處分方式、時期、價格等委託貴行處理．．．」。然八十七年七月七日被
      上訴人公司片面毀棄延期約定後，即發存證信函向上訴人追繳借款本息，並謂
      ：「．．．今股價跌落，基於規定，希望於一個禮拜且股價站穩十九元之前還
      款，以符規定，若股價跌破十八元，本行基於規定，將予以全數賣出，不再通
      知。」，上訴人接獲該存證信函後，認為質物（台東企銀股票）股價若跌破（
      低於）新台幣（以下同）十八元，被上訴人自當依約全權處理，將擔保之證券
      全數賣出，則上訴人所負之借款債務，亦因雙方約定，致無異議，而同意被上
      訴人來函處置方式。
  ２、詎料，上訴人於八十七年十二月初，即接獲被上訴人聲請原審法院對上訴人所
      發之支付命令，令上訴人如數清償本息及違約金，實難令上訴人接受，故而提
      出異議，進入訴訟程序，依據前揭設質契約書之規定，加以被上訴人之存證信
      函，上訴人即認定被上訴人已依約將上訴人設質擔保之證券全數賣出，債務清
      償完畢，被上訴人竟未履行所言，於今股價下跌致生損害時而以全部債權額向
      上訴人請求，實有違反契約之精神，是時，被上訴人若及時告知未將設質股票
      賣出，上訴人必會以處分之方式將股票賣出，以清償債務，亦不致損失致此，
      此等損失係可歸責於被上訴人，自應由被上訴人負擔損害賠償之責任。
（二）被上訴人所提出之「台灣證券集中保管股份有限公司八十五年二月廿二日證保
      業字第０一二０六號函」，係就簡化參加人送存股票作業程序，其相關配合事
      項為說明，核與處分質物作業無關。查前開集保公司第０一二０六號函，係早
      於八十五年二月廿二日即已發布，被上訴人為專業銀行，如有是項規定，應對
      規定內容及作業程序知之甚詳，而本件兩造借貸關係於八十六年三月二十一日
      始，被上訴人理應於貸款之初即要求上訴人提供足額之同意書以備所需，況且
      本件在被上訴人於八十七年七月七日寄發存證信函，向上訴人追繳借款本息時
      ，僅謂：「台端前提供台東企銀股票壹佰玖拾萬貳仟股予本設定質權貸款新台
      幣參仟壹佰捌拾萬元，今因股價跌落，基於規定，希望於一個禮拜且股價站穩
      十九元之前，還款新台幣壹仟萬元，以符規定，若股價跌破十八元，本行基於
      規定，將予以全數賣出，不再通知」云云，並無隻字片語要求上訴人提供任何
      「同意書」，且分別在八十七年八月十三日、同年八月十四日先後出賣質物台
      東企銀股票七十萬二千股及廿五萬四千股，合計九十五萬六千股（即九百五十
      六張股票），足見上開被上訴人之主張，要非事實，洵無足採。更何況前開集
      保公司函文僅係就辦理送存股票簡化作業程序之相關配合事項為說明，並無涉
      及處分股票（質物）之規定，文義至明。
（三）上訴人茲以上開損害債權與被上訴人借款債權抵銷後，上訴人實無再為給付之
      理由。按依兩造上開約定及被上訴人公司前開存證信函所載，倘被上訴人公司
      確依約履行，則上訴人提供設質予被上訴人公司之台東企銀一九０二張（一百
      九十萬二千股）股票於八十七年八月五日起至同年八月七日止，其每股價價分
      別為十七點九元、十七點四元及十山點五元，當日之股票成交量分為八三三四
      張、六三五一張及四三四二張，均遠超過設質之一九０二張，被上訴人公司絕
      對有充裕之時間在股價低於每股十八元時可將質物全數賣出，準此若依八月五
      日至七日三天之平均股價十七點六元（十七點九元加十七點四元加十七點五元
      除三等於十七點六元）計算，一百九十萬二千股（一九０二張）賣出總價尚高
      達三千三百四十七萬五千二百元，用以清償被上訴人所主張至八十八年八月十
      四日止之借款本金、利息、違約金總額三千二百六十八萬四千零八十四元綽綽
      有餘，惟因被上訴人未依約及時處分質物造成如今質物股價低落，賣出金額不
      足清償全數借款債務，致上訴人受有損害，被上訴人自應負擔違背善良管理責
      任及違約之損害賠償。上訴人所受損害債權，於被上訴人請求清償借款債權之
      範內予以主張抵銷，則上訴人無須再為給付。
三、證據：提出高雄企銀放款帳冊影本二紙、匯款單影本二紙、高雄郵局第四六二四
    號存證信函影本一件、台東中小企銀股價成交量一覽表影本一件、空白集保設質
    證券擔保同意書影本一紙聲請訊問證人李家明。
乙、被上訴人方面：
一、聲明：求為判決上訴駁回。
二、陳述：除引用與原審判決書記載相同者外，另補稱：
（一）上訴人就本件借款已屆清償期：
  １、依據兩造簽訂之授信約定書第四條第二項約定：「立約人另有左列情形之一，
      經貴行事先通知或催告後於貴行所定期間內立約人不為妥善處理時，貴行得隨
      時減少對立約人之授信額度或縮短借款期限，或視為全部到期：任何一宗債
      務不依約付息時。擔保物被查封或擔保物滅失、價值減少或不敷擔保債務時
      ．．」。查上訴人就本件借款之利息自八十七年五月十六日起均未繳納，而其
      所提供作為擔保品之台東區中小企業銀行股票之價格復下跌而有價值減少、不
      敷擔保債權之情形，被上訴人於八十七年七月七日以存證信函催告上訴人於一
      個禮拜內還款新台幣壹仟萬元，上訴人復置之不理不為處理，則依上揭授信約
      定書之約定，其借款自視為全部到期。
  ２、次查，本件借款於八十七年一月二十七日屆期後，被上訴人並未同意延長借款
      期間，八十七年三月三十一日上訴人承諾清償積欠之利息及部分本金，惟要求
      被上訴人暫緩將其列為催收戶，以維持其於金融界之信用，被上訴人基於服務
      客戶之立場，同意上訴人所請，而暫緩將上訴人列為催收戶，惟此並非同意延
      長借款甚明，此觀上訴人於收受被上訴人前開存証信函後，並未表示任何異議
    甚且自認：「上訴人接獲該存証信函後，認為質物股價若跌破低於十八元，被
      上訴人自當依約全權處理，將擔保之証券全數賣出．．致無異議，而同意被上
      訴人來函處置方式」等語（見上訴人八十八年八月十二日第五頁第九行起）亦
      足証之。
（二）被上訴人處分上訴人設質作為擔保之証券，並無過失而應負損害賠償責任之情
      事：
  １、查，依據上訴人簽具之質押擔保物提供證約定，上訴人如不履行債務或違背契
      約時，被上訴人有權就質押擔保物實行權利予以處分抵償債務，有關質押擔保
      物處分方法時期價額等均任憑被上訴人處理，此有該質押擔保物提供證在卷可
      稽，是被上訴人是否就質押擔保物實行權利以清償債務，以及處分方法、時期
    價格本即屬被上訴人權利，則被上訴人於八十七年八月十一日、八十七年八月
      十二日處分上訴人質押於被上訴人處之台東區中小企業銀行股票，用以清償上
      訴人積欠之債務，及屬權利之行使，自無過失可言。
  ２、另按，依台灣證券集中保管股份有限公司（下稱集保公司）八十五年二月二十
      二日證保業第０一二０六號函，就集保公司處理集中保管股票之作業流程，係
      採下列方式辦理：「同一投資人送存集中保管股票之數量達五十張以上且股票
      號碼連號者，得由投資人就五十張股票填具一張轉讓過戶申請書（以下簡稱過
      戶書），零頭部分每筆股票各填具一張過戶書，整理送存。如遇鉅量送存時，
      參加人得通知本公司洽發行公司同意後，同一投資人且股票號碼連號者僅附一
      張過戶書辦理送存」，據上，被上訴人若欲出售上訴人質押之股票以清償借款
      ，每張股票均需由上訴人出具一張過戶書，始得憑以辦理過戶手續，倘上訴人
      未出具過戶書，被上訴人即無法出售股票。查，被上訴人於上訴人借款屆期未
      依約清償後，即向上訴人表示欲出售其質押之股票以清償借款，茲上訴人質押
      與被上訴人之股票合計一千二百張，惟上訴人僅出具二百五十四張之過戶書予
      被上訴人，而就其餘之九百四十六張拒絕出具過戶書，此業據証人李家明於鈞
      院八十八年十一月十一日準備程序中結証屬實，致被上訴人僅得就其中二百五
      十四張予以處分，從而被上訴人未能於同一時期將上訴人質押之股票全部出售
      ，乃上訴人不願出具過戶書所致，既非可歸責於被上訴人之事由，上訴人主張
      被上訴人應就股價之滑落負責損害賠償責任，要屬無據。
（三）查上訴人提出空白之「集保設質証券擔保同意書」並主張與被上訴人間有簽訂
      該同意書云云。惟查，上訴人與被上訴人間並無簽訂上開同意書，而僅有卷附
      「質押擔保物提供証」，上訴人前揭主張被上訴人否認之。原審判決並無違誤
      ，上訴人之上訴顯無理由。
三、證據：除援用原審之證據方法外，另提出質押擔保物提供證影本一紙、臺灣證券
    集中保管股份有限公司函影本一件。
      理      由
一、本件被上訴人起訴主張：上訴人於八十六年三月二十一日提供台東企業銀行股票
    一百九十萬二千股設質，向被上訴人借款三千萬元，約定自八十六年三月二十一
    日起至八十七年一月二十七日止，按月於每月二十一日繳息，如未按期繳納利息
    ，即喪失期限利益，全部債務視為到期，利息按年息百分之十．二五計算，按如
    逾期清償，在六個月以內者，按上開利率百分之十，超過六個月以上者，按上開
    利率百分之二十計付違約金。詎上訴人自八十七年五月十五日起，即未按期繳息
    ，依約視為全部債務到期，被上訴人遂於八十七年八月十三日、同年八月十四日
    ，先後出賣質物台東企銀股票七十萬二千股、二十五萬四千股，依約先抵充利息
    、違約金後，再抵充欠款本金，尚欠一千七百三十七萬一千四百五十二元迄未清
    償，爰依借貸法律關係請求上訴人如數給付，及自八十七年八月十五日起至清償
    日止，按年息百分之十．二五計算之利息，並至清償日止，逾期在六個月以內者
    ，按上開利率百分之十，逾期六個月以上者，按上開利率百分之二十計算違約金
    等情。
二、上訴人則以：依兩造設定質權，係約定被上訴人應於設質物即臺東企銀股票之價
    值，不足以擔保債權時，始得出賣，而被上訴人迄未通知上訴人有上開事由發生
    ，即斷然出賣股票償債，已有違約。且被上訴人賣出股票之時點不對、股價太低
    ，均已造成上訴人之損害，應負賠償責任，上訴人以此損害債權與被上訴人借款
    債權抵銷後，上訴人實無再為給付之理，是其請求顯無理由等語資為抗辯。
三、經查被上訴人主張前開上訴人以股票向被上訴人設質借款，未按期繳息，依約視
    為全部借款均屆清償期，經出賣部分質物受償後，尚欠上開款項未還之事實，業
    據提出放款借據、授信約定書、放款帳冊、計算書等件影本為證，而上訴人對於
    系爭借款及尚有欠款未還並不否認，雖以被上訴人違約出賣質物股票，造成伊受
    有損害，應負賠償責任，上訴人以此損害債權與被上訴人借款債權抵銷後，上訴
    人實無再為給付之理等語置辯。查上訴人對於系爭借款於約定之八十七年一月二
    十七日到期後，雖未清償，但仍繼續繳息至八十七年五月十四日，其後經被上訴
    人催告仍未續繳利息，被上訴人始於八十七年八月十三日、十四日兩次出賣質物
    股票以抵充借款等情，並不爭執，且有上述借據、帳冊等件可證，復據證人即被
    上訴人銀行事務員李家明證述並無同意延期等語，足證被上訴人所稱借款到期後
    係同意讓上訴人續繳利息而不予催收，並非同意延期清償等情為實在，上訴人辯
    謂被上訴人已同意延期清償，不得催討借款云云，尚無可取。而上訴人雖稱於質
    物股票借款時，有簽訂「集保設質證券擔保同意書」予被上訴人云云，但未據其
    舉證，且為被上訴人否認，而其所提出之空白集保設質證券擔保同意書影本一紙
    ，仍不足為其有利之證明；是被上訴人主張上訴人質押借款時，係簽訂「質押擔
    保物提供證」，並提出該「提供證」影本一紙為證，上訴人亦承認簽訂該「提供
    證」屬實，堪信為真實；次查依該「提供證」內容約定：「．．若該債務人（按
    指上訴人）不履行債務或違背契約時，貴行（按指被上訴人）有權就本質押擔保
    物實行權利予以處分抵償債務，其質押擔保物處分方法時期價額等均任憑貴行處
    理．．」，按之擔保物之性質，本係供債權人於其債權不獲清償時，得以就該擔
    保物取償，則債權人是否就擔保物抵償或以其他方法受償其債權，乃債權人得為
    選擇之權利，並非債權人應負之義務。本件被上訴人於上訴人不依約繳付利息經
    催討仍不履行時，依雙方借據之約定應視為債權全部到期，而就擔保物之股票予
    以變賣取償，即無不合，上訴人徒以被上訴人之出受質物股票之時期不當致價額
    低落，使上訴人蒙受損失，如其出售之時期恰當則上訴人之債務額可全數清償，
    被上訴人應負此損失賠償責任，並以此抵銷上訴人之債務額云云置辯，係誤解擔
    保物之性質，認債權人之被上訴人就擔保物取償時應負受任人之管理義務所致，
    尚無可採。從而，被上訴人依借貸關係，以賣得擔保物之價金抵償後訴求上訴人
    償還尚欠借款餘額，自屬有據；惟查清償人所提出之給付，除另有約定外，應先
    抵充費用，次充利息，再充原本（民法第三百二十三條）；本件兩造並無抵充順
    序之約定，有兩造簽訂之借據及約定書可稽，則被上訴人於八十七年八月十三日
    、八月十四日，先後出賣質物台東企銀股票七十萬二千股、二十五萬四千股，分
    別取得價金00000000元、0000000元，依上開規定，應先抵充利
    息，再充原本，此有被上訴人提出之帳卡一紙及計算表一紙可憑（見原審卷第二
    二、二三頁）；則第一次賣得之00000000元先抵充八十七年五月十五日
    起至同年八月十三日之利息八０三七一三元後，剩00000000元可抵原本
    ，尚欠借款本金00000000元（00000000－00000000＝00000000）；第二
    次賣得之0000000元，先抵充八十七年八月十四日之利息六０一三元後，
    剩0000000元可抵充原本，尚欠本金00000000元（00000000－
    0000000＝00000000)，即上訴人尚欠借款本金一千七百二十九萬零四百八十元，
    是被上訴人請求上訴人給付此金額及自八十七年八月十五日起按約定利率計算之
    利息及違約金，核屬正當，應予准許。至被上訴人主張違約金之抵充先於原本部
    分，則無理由，是其請求超過上開本金數額部分為無據，不能准許。綜據上述，
    原審就上開應准許部分為上訴人敗訴之判決，並無違誤，上訴意旨求予廢棄改判
    ，非有理由，應予駁回。至原審就被上訴人上開超過部分之請求為上訴人敗訴之
    判決，則有未洽，上訴意旨指摘原判決此部分不當，求予廢棄改判，為有理由，
    應由本院予以廢棄，並駁回被上訴人此部分在第一審之訴及假執行之聲請。兩造
    其餘攻擊防禦之方法，與判決之基礎不生影響，不予論述，附此敘明。
四、據上論結：本件上訴為一部有理由、一部無理由，依民事訴訟法第四百四十九條
    第一項、第四百五十條、第七十九條但書判決如主文。
中      華      民      國    八十九    年      五      月    二十四    日
                                      臺灣高等法院高雄分院民事第五庭
~B1審判長法官  蔡明宛
~B2法      官  李炫德
~B3法      官  林健彥
右為正本係照原本作成。
如對本判決上訴，須於判決送達後二十日內向本院提出上訴狀，其未表明上訴理由者
，應於上訴後二十日內向本院提出上訴理由書。
中      華      民      國    八十九    年      五      月     二十六   日
~B法院書記官  廖素珍
                                                                        Ｄ


司法院資訊處製作；財團法人民間司法改革基金會備份。
